【裁判字號】    95,台上,2546
【裁判日期】    950511
【裁判案由】    殺人未遂
【裁判全文】
最高法院刑事判決            九十五年度台上字第二五四六號
    上  訴  人  乙○○
    選任辯護人  吳明益律師
    上  訴  人  甲○○
                        0之2.
上列上訴人等因殺人未遂案件，不服台灣高等法院花蓮分院中華
民國九十二年九月十二日第二審判決（九十二年度上訴字第一五
三號，起訴案號：台灣花蓮地方法院檢察署九十年度偵字第三一
九六號），提起上訴，本院判決如下：
    主  文
原判決撤銷，發回台灣高等法院花蓮分院。
    理  由
本件原判決認定上訴人甲○○於民國九十年七月十五日上午三時
許，在花蓮縣花蓮市○○路四○三號「ＲＩＶＥＲ  ＰＵＢ」內
與被害人丙○○同桌喝酒，席間兩人因細故發生口角，甲○○心
生忿恨，竟基於殺害丙○○之犯意，先打電話邀約朋友攜械前來
幫忙，俟同日上午三時三十分許，丙○○步出上開酒吧門口時，
甲○○即與上訴人乙○○及另一姓名年籍不詳之成年男子，共同
基於殺人之犯意聯絡，分持鋁棒、鐵棒，朝丙○○頭部要害部位
猛擊，丙○○不支倒地後，上訴人等人仍不罷手，繼續以腳踹或
以棒擊，致丙○○受有頭部外傷併腦挫傷及多處腦內出血、後枕
部頭皮撕裂傷、顏面部撕裂傷之傷害。嗣警據報前來處理，上訴
人等人始行逃逸，經警於花蓮市○○街六十五號前，將手持甲○
○所有鋁棒之乙○○當場逮捕，而扣得鋁棒一支，另在現場扣得
鐵棒二支。甲○○因未看見乙○○，認乙○○已遭警逮捕，乃在
犯罪未被發覺前，於同日上午七時許，自行至花蓮縣警察局花蓮
分局中山派出所自首而接受裁判，丙○○經送醫救治始倖免死亡
等情。因而維持第一審論處上訴人二人共同殺人，未遂罪刑之判
決，駁回上訴人二人之第二審上訴。固非無見。
惟查：採為判決基礎之證據資料，必須經過調查程序，而顯出於
審判庭者，始與直接審理主義相符合，否則其所踐行之訴訟程序
，即屬違背法令。又卷宗內筆錄及其他文書可為證據者，應向被
告宣讀或告以要旨，亦為刑事訴訟法第一百六十五條第一項所明
定。原判決以證人林俊宏於警詢及軍事檢察官偵查時之陳述，資
為上訴人二人共犯殺人未遂罪之基礎證據之一，然原審於九十二
年八月二十八日審判期日並未提示林俊宏上揭證言筆錄及國防部
東部地方軍事法院檢察署九十二年度蓮偵字第一三號不起訴處分
書等證據，予上訴人二人辯論之機會，即行判決，自屬於法有違
。又科刑判決認定事實所憑之證據，須與卷內之證據資料相適合
，且其前後理由亦須相一致，否則即有判決理由矛盾之違法，自
足構成撤銷之原因。原判決理由四說明第一審判決量處乙○○有
期徒刑「五年」，認事用法，尚無不合，與第一審係判處乙○○
有期徒刑五年二月者不相一致，亦屬理由矛盾。再審理事實之法
院，為發現真實或對被告之利益有重大關係之事項，在客觀上認
為應行調查之證據，均應依法詳為調查，然後基於調查所得之心
證，以為判斷事實之基礎。如事實尚非明確，而有應調查之證據
未予調查，遽為被告不利認定者，即有應於審判期日調查之證據
，未予調查之違法。甲○○自始供稱其當日於飲酒間與被害人發
生口角，因氣不過，乃打電話聯絡朋友「阿南」（即證人吳勝坤
）帶人過來，並自車上取出鋁製球棒，等朋友到場，並看到被害
人與證人李志和、林俊宏等人陸續步出該店時，即衝上以鋁棒毆
打被害人，其二位朋友亦一起打被害人，當時幫助伊之人有吳勝
坤、乙○○、李祥麒，其中李祥麒有與被害人拉扯，另二人伊未
看見，鋁棒係伊隨手往後丟，乙○○接到的等語（警卷第五頁至
第十四頁）。且據證人吳勝坤證實其接到甲○○電話，始開車前
往現場，衝突結束後，其右眼上方有受傷，伊暫時保留傷害罪之
告訴，警察來時伊即逃跑等語（警卷第二十六頁至第三十三頁）
。而現場目擊證人沈安邦證稱係上訴人二人與吳勝坤一起毆打被
害人，乙○○未持物品，祇以腳踢被害人。李志國則稱共有四人
毆打被害人，甲○○持鋁棒，其餘分持鐵棍或徒手等語（警卷第
四十三頁至第四十八頁）。以上各詞倘若非虛，現場唯一之鋁棒
既係甲○○自其車上取出，自行持以毆打被害人，乙○○何以仍
能持同一鋁棒毆打被害人？吳勝坤係接到甲○○電話始趨車前往
現場，如其未參與毆打被害人，豈會受傷？乙○○究係徒手抑或
持該鋁棒毆打被害人？若乙○○未持棍、棒毆打被害人，又與被
害人毫無恩怨，其是否與甲○○有殺害被害人之犯意聯絡？即非
無疑。本件實情如何？事涉乙○○所犯罪名等法律之適用問題，
於乙○○之利益有重大關係，自有澈查釐清之必要。原審未詳予
研求，即行判決，亦有應於審判期日調查之證據，未予調查之違
法。以上，或係上訴意旨所指摘，或為本院得依職權調查之事項
，應認原判決有撤銷發回更審之原因。
據上論結，應依刑事訴訟法第三百九十七條、第四百零一條，判
決如主文。
中    華    民    國  九十五  年    五    月   十一   日
                      最高法院刑事第八庭
                          審判長法官  張  淳  淙
                                法官  張  春  福
                                法官  呂  丹  玉
                                法官  洪  昌  宏
                                法官  蔡  彩  貞
      本件正本證明與原本無異
                                      書  記  官
中    華    民    國  九十五  年    五    月   十五   日
                                                      Ｑ


司法院資訊處製作；財團法人民間司法改革基金會備份。
